臺灣板橋地方法院刑事判決　　　　　　　95年度易字第1837號
公　訴　人　臺灣板橋地方法院檢察署檢察官
被　　　告　丙○○
上列被告因詐欺案件，經檢察官聲請簡易判決處刑（九十五年度
偵字第一二四三六號）及移送併辦（九十五年度偵字第二○八四
二號），本院認不宜逕以簡易判決處刑，改行通常程序審理，判
決如下：
    主  文
丙○○共同連續意圖為自己不法之所有，以詐術使人將本人之物
交付，處有期徒刑年拾月。
    事  實
一、丙○○與甲○○在網路咖啡廳相識。甲○○（本院另以九十
    五年度易字第一六○三號案件審理中）以每月新臺幣（下同
    ）三萬元之代價受僱於真實姓名不詳綽號「阿邦」之成年男
    子，以財務公司之名義，對外從事收購人頭帳戶、提領款項
    俗稱「車手」之業務。丙○○受甲○○之鼓動，於民國九十
    五年三月間預見提供其個人帳戶資料供他人使用，可能遭詐
    欺集團做為詐騙他人之匯款工具，仍不違背其本意，與甲○○、「阿邦」等人基於意圖為自己不法所有之概括犯意聯絡
    ，先由丙○○於同年三月十七日至中華郵政股份有限公司板
    橋新海郵局（下稱新海郵局），將原申請帳號為00000
    000000000號之帳戶，辦理掛失後補領新帳戶存摺
    ，再於同年三月二十一日至位於臺北縣板橋市○○路五十八
    號之上海商業儲蓄銀行華江分行（下稱上海商業銀行）開設
    帳號為00000000000000號帳戶，並將上開銀
    行、郵局之帳戶存摺、密碼、印章及金融卡（下稱帳戶資料
    ），於同日在臺北縣板橋市○○街上某處網路咖啡店內交予
    甲○○。甲○○取得丙○○上揭銀行、郵局之帳戶資料後即
    持交「阿邦」供詐欺匯款使用。該詐欺集團取得上揭帳戶資
    料後，即於同年三月二十一日上午九時許，撥打電話至臺北
    市○○區○○路上丁○○之住處，自稱係某法院地檢署檢察
    官之書記官「林志文」，佯稱丁○○之銀行帳戶已經遭詐欺
    集團供作詐欺匯款之用，涉犯詐欺罪嫌，要求丁○○配合調
    查，並至銀行開辦語音轉帳功能，以供檢察官監控及核對帳
    戶之使用，丁○○誤信為真，依指示於翌日（二十二日）上
    午十一時許，至臺新銀行將其所開立帳號為0000000
    0000000號帳戶，設立網路轉帳功能，並將密碼告知
    「林志文」，再依指示填寫相關轉帳資料及丙○○上揭郵局
    之帳戶資料，即於同日上午十一時二十七分、二十九分、三
    十分、三十三分、十二時二十五分、二十七分、二十八分，
    透過網路轉貸五十萬元、五十萬元、五十萬元、五十萬元、
    五十萬元、四十八萬元、一萬二千元後，並將款項轉匯至丙○○新海郵局帳戶內，該集團隨即透過甲○○聯絡丙○○，
    與該集團有犯意聯絡真實姓名不詳綽號「阿邦」、「小徐」
    、「小周」、「小李」等成年男子，同至上址新海郵局內，
    由丙○○於同日上午十一時五十二分許、下午一時十八分許
    ，接續在郵政存簿儲金提款單上填寫金額二百萬元、九十九
    萬二千元，並蓋用印章後，交予郵局承辦人員，將上揭詐得
    之款項提領一空，再交由隨同前往之上揭詐欺集團成員；同
    年月二十二日上午九時三十分許該集團成員又承前意圖為自
    己不法所有之概括犯意聯絡，撥打電話，至住於臺北市○○
    區○○路上之乙○○，對其佯稱係法院書記官，以同上揭方
    式，稱乙○○為涉嫌人，需辦理一個帳戶供金管會監控，並
    要求乙○○至其設立之郵局帳戶，開設網路銀行功能並轉帳
    至指定之丙○○上揭上海商業銀行帳戶，乙○○誤信為真，
    而陷於錯誤，即依指示於同日上午十一時許，將其郵局帳戶
    內之一百萬元轉帳至丙○○上揭上海商業銀行帳戶內，丙○○再與甲○○、「阿邦」等人於同日上午十一時十分許，至
    上海商業銀行由丙○○填寫活期性存款取款憑條並蓋用印章
    ，將該一百萬元領出，並交予「阿邦」等人。嗣乙○○於匯
    款後驚覺被騙，撥打電話向上海商業銀行查詢始知款項業遭
    丙○○領走，又丁○○於同年月二十二日下午九時許，至臺
    新銀行帳戶查詢時，始發現已遭貸出上揭款項，均知受騙，
    報警後循線查知上情。
二、案經乙○○、丁○○訴由臺北縣政府警察局海山分局移送臺
    灣板橋地方法院檢察署檢察官偵查後聲請簡易判決處刑及移
    送併辦，本院改依通常程序審理。
    理  由
一、訊據被告丙○○對於將所申辦上揭新海郵局、上海商業銀行
    帳戶資料交予甲○○使用，並配合甲○○、「阿邦」等人之
    要求，提領款項等事實均不否認，惟矢口否認有上揭詐欺犯
    行，辯稱：伊上揭帳戶係甲○○所借用，甲○○說係公司需
    要，因為公司之業務為對外收取欠債或賭債，公司之客戶會
    將錢匯到帳戶內，因甲○○只借用二、三天，伊認帳戶內並
    無存款，故將上揭帳戶交予甲○○使用，伊沒有問為何借用
    帳戶資料後，還要伊自己去銀行、郵局領款，伊不知該等帳
    戶資料會供詐欺使用，所以同意配合該等人士去領款云云。
    經查：
  (一)被告將其所申辦之新海郵局、上海商業銀行帳戶資料交予甲○○等詐欺集團使用，並由該集團成員，冒充法院、檢察署
    書記官等名義，以上揭方式詐騙告訴人丁○○、乙○○財物
    後，再由被告填寫提款單據，向銀行、郵局提領詐得之款項
    等事實，為被告所不否認，並據告訴人等於本院審理時結證
    明確，且有本院卷附上海商業銀行九十五年十一月十三日上
    華字第○九五○○○二四四號函、十二月十五日上華字第○
    九五○○○二六六號函及所附客戶資料、對帳單、活期性存
    款取款憑條，中華郵局政股份有限公司板橋郵局九十六年一
    月十日板營字第○九六○二○○○四一號函及所附客戶歷史
    交易清單、郵政存簿儲金提款單足按，上揭單據，均為從事
    業務之人對於業務上或通常業務過程中所須製作之文書，並
    無顯不可信之情況，依刑事訴訟法第一百五十九條之四第二
    款之規定均有證據能力，是此部分事實堪以認定。
  (二)按金融帳戶係個人資金流通之交易工具，進出款項將影響其
    個人社會信用評價，具有強烈之屬人性及隱私性，應以本人
    保管使用為原則，且近年來詐欺集團利用人頭帳戶，施用各
    種詐騙技倆，以詐取他人金錢，並逃避政府查緝之案件屢見
    不鮮，復廣為媒體報導且迭經政府宣傳，被告於本案行為時
    之教育程度為大學畢業，從事業務員數年，為受有良好教育
    程度，具有相當社會經驗之人，對將帳戶資料隨意交予他人
    ，可能供詐欺集團詐騙他人之匯款工具，應有所認知及預見
    之能力；再以被告與甲○○於網路咖啡認識僅三月餘，此經
    證人甲○○於本院審理時結證屬實，被告對甲○○之認識尚
    淺，被告甲○○於本院審理時亦證稱：被告在交付帳戶時有
    問該帳戶係供什麼使用等語，足見被告已顧及該等帳戶交予
    並非熟識之人確有供犯罪使用之風險始出此一問，衡之被告
    專程將多年未使用之新海郵局帳戶掛失補發新摺，又至上海
    商業銀行開立新帳戶，交予甲○○使用，在詐欺集團對告訴
    人施用詐術後，隨即經甲○○聯絡被告至新海郵局、上海商
    業銀行提領詐得之款項，其間被告一直與不詳姓名之「阿邦
    」等人在一起，並等待告訴人之匯款，此為被告所自承，並
    有證人甲○○於本院審理時之證詞足稽，是被告並非甲○○
    所指財務公司之成員，積極參與如此異於常情之提供帳戶、
    提領款項之行為，被告豈可能就此行為毫無疑問，或預見將
    帳戶資料交予甲○○所稱之財務公司匯款，有可能為供詐欺
    集團使用之事情。被告自承：「領完之後，告訴人乙○○打
    來的，我記得是在領最後一筆款項之後，當時錢還在我的手
    上，因此我不太敢將錢交給甲○○的主管。」等語，告訴人
    乙○○亦證稱：「我打去給上海商業銀行，行員張小姐有給
    我被告的行動電話，所以我就在早上（按指二十二日）打電
    話給被告，我跟他說我的錢被你們騙了一百萬，你們要還我
    ，被告本人有接電話。」等語，是被告在提領詐得款項時，
    亦確經告訴人乙○○告知所提領款項為詐騙犯罪所得，被告
    仍容任之，並於同日上午十一時五十二分、下午一時十八分
    許，受該集團成員之指示，又至新海郵局提領丁○○所匯之
    款項，此亦有上揭卷附提款單可考，顯見縱使該等帳戶已經
    供作詐欺匯款使用，仍未違背其本意，被告犯罪之故意已經
    明確。
  (三)被告又供稱：伊接到告訴人乙○○之電話後，向該公司主管
    查問，該主管告知伊係債務人打電話來鬧，要伊不要理他云
    云，證人甲○○證稱：被告向伊借帳戶資料時不知道用意云
    云。然查，甲○○無端向被告借二本帳戶資料，又要被告配
    合指示，在一群不詳人士之監控下至郵局、銀行領款，一般
    人豈會不疑是否已非正當行為，或可能係涉有犯罪之可能，
    被告於取款時，既已接到告訴人之電話，並詳述遭詐欺之事
    情，被告當時係在銀行內，可即時向銀行行員查證，匯款來
    源輕易可知是否有詐欺情事發生，及該等詐欺集團所稱債務
    人打電話來鬧云云是否屬實，被告竟對告訴人恐慌求助之電
    話，毫無反應，所為已經大悖情理，證人甲○○與被告為共
    犯，所為之證詞，多在維護被告，依上所述，被告顯非不知
    提供帳戶資料已提供作詐欺匯款使用，是證人甲○○有利於
    被告之證詞與事實不合，不能用以證明被告並無犯罪故意，
    且被告所辯，係為免罪責而為，不足為信。綜上，本件事證
    已甚明確，犯行堪以認定，應依法論科。
二、按刑法上之幫助犯，固以幫助他人犯罪之意思而參與犯罪構
    成要件以外之行為而成立，惟所謂以幫助他人犯罪之意思而
    參與者，指其參與之原因，僅在助成他人犯罪之實現者而言
    ，倘以合同之意思而參加犯罪，即係以自己犯罪之意思而參
    與，縱其所參與者為犯罪構成要件以外之行為，仍屬共同正
    犯，又所謂參與犯罪構成要件以外之行為者，指其所參與者
    非直接構成某種犯罪事實之內容，而僅係助成其犯罪事實實
    現之行為而言，苟已參與構成某種犯罪事實之一部，即屬分
    擔實施犯罪之行為，雖僅以幫助他人犯罪之意思而參與，亦
    仍屬共同正犯；又刑法上之故意，依第十三條第一項第二項
    之規定，分為直接故意（或確定故意）與間接故意（或不確
    定故意）二種。前者指行為人對於構成犯罪之事實，明知並
    有使之發生（實現）該事實之決意，進而實施該犯罪決意之
    行為；後者指行為人對於構成犯罪之事實，預見其有發生（
    實現）之可能，因該犯罪事實之發生（實現）不違背其本意
    ，乃予容認，任其發生（實現）之情形而言，二者既非相同
    ，此有最高法院二十七年上字第一三三三號判例、八十一年
    度台上字第五九○一號判決足供參照。被告預見其提供帳戶
    資料予他人使用，可能為詐欺集團為詐欺匯款使用，已經預
    見，於發生詐欺時，又容任其發生，並為提領詐欺款項之構
    成要件行為，核其所為，係犯刑法第三百三十九條第一項之
    詐欺取財罪。聲請書雖認被告所為係犯刑法第三百三十九條
    詐欺取財之幫助犯，依上揭說明已有未合，惟業經公訴檢察
    官予以更正。被告與甲○○、「阿邦」、「小徐」、「小周
    」、「小李」等人就上揭詐欺犯行，有犯意聯絡及行為分擔
    ，應依修正前刑法第二十八條之規定論以共同正犯；被告行
    為後刑法第二十八條已經修正，原條文規定：「二人以上共
    同『實施』犯罪之行為者，皆為共同正犯。」，新法修正為
    ：「二人以上共同『實行』犯罪之行為者，皆為共同正犯。
    」將舊法之「實施」修正為「實行」。原「實施」之概念，
    包含陰謀、預備、著手及實行等階段之行為，修正後僅共同
    實行犯罪行為始成立共同正犯。是新法共同正犯之範圍已有
    限縮，排除陰謀犯、預備犯之共同正犯。新舊法就共同正犯
    之範圍既因此而有變動，自屬犯罪後法律有變更，而非僅屬
    純文字修正，應有新舊法比較適用之問題，本件被告不論依
    修正前後之規定，均構成共犯，應依刑法第二條第一項前段
    之規定，適用行為時即修正前之刑法第二十八條之規定（最
    高法院九十六年度台上字第一三二三號判決參照）。被告等
    二次詐欺取財之犯行，係以類似之手法，緊接之時間，連續
    多次詐騙他人之財物既遂，顯係基於概括犯意為之，為連續
    犯，被告行為後之連續犯，雖於九十四年二月二日修正公布
    ，九十五年七月一日施行之刑法所廢止，惟行為時之連續犯
    以一罪論，較現行刑法數罪併罰利於正犯行為人，依刑法第
    二條第一項前段，仍應適用修正前之刑法第五十六條連續犯
    之規定，論以一詐欺罪。聲請書雖未載明有關告訴人丁○○
    遭詐欺之部分事實，惟此部分犯行，與本院認為有罪之上揭
    乙○○部分犯罪事實，有裁判上一罪之連續犯關係，為起訴
    效力之所及，業經檢察官併辦，本院自應併予審究。爰審酌
    被告受有高等教育，竟提供帳戶供詐欺集團詐騙使用，並自
    為「車手」提領詐騙款項，助長詐騙財產犯罪之風氣，造成
    無辜民眾受騙而受有金錢損失，實為當今社會層出不窮之詐
    財事件所以發生之根源，導致社會互信受損，擾亂金融交易
    往來秩序，影響層面廣泛，且亦因被告提供個人帳戶，致使
    執法人員難以追查該詐騙犯罪人之真實身分，兼衡其犯罪之
    手段、生活狀況、告訴人因此所受之損害程度甚巨，且被告
    先坦承犯罪，以願與告訴人和解賠償為由，一再拖延訴訟，
    經本院連開六次準備程序，被告均未履行賠償承諾，甚且不
    到庭應訊，嗣經本院拘提後始到庭，已造成告訴人往返法院
    勞煩，徒增司法資源浪費，又設詞狡飾犯行，圖免罪責，毫
    無悔改之意，惡性重大等一切情狀，量處如主文所示之刑。
    至被告將上揭新海郵局、上海商業銀行帳戶之存摺、金融卡
    、印章及密碼等物品，已交予不詳之詐欺集團成員，均未經
    扣案，該等帳戶已列為警示帳戶，帳戶資料已無沒收之必要
    ，爰不為沒收之諭知，附此敘明。
三、查被告行為後，刑法業於九十四年二月二日經總統以華總一
    義字第○九四○○○一四九○一號令修正公布，並於九十五
    年七月一日施行，參酌最高法院九十五年五月二十三日刑事
    庭第八次會議決議，修正後刑法第二條第一項之規定，係規
    範行為後法律變更所生新舊法律比較適用之準據法，於修正
    後刑法施行後，應適用修正後刑法第二條第一項之規定，為
    「從舊從輕」之比較。而被告行為後，關於罰金刑，刑法分
    則編各罪所定罰金刑之貨幣單位原為銀元，修正前刑法第三
    十三條第五款規定：「罰金：一元（銀元）以上。」，而依
    罰金罰鍰提高標準條例規定，就七十二年六月二十六日前修
    正之刑法部分條文罰金數額提高二至十倍，其後修正者則不
    提高倍數，並依現行法規所定貨幣單位折算新臺幣條例規定
    ，以銀元一元折算新臺幣三元；修正後刑法第三十三條第五
    款規定：「罰金：新臺幣一千元以上，以百元計算之。」，
    刑法第三十三條第五款所定罰金貨幣單位經修正為新臺幣後
    ，刑法分則各罪所定罰金刑之貨幣單位亦應配合修正為新臺
    幣，為使刑法分則編各罪所定罰金之最高數額與刑法修正前
    趨於一致，乃於九十五年六月十四日經總統以華總一義字第
    ○九五○○○八五一八一號令公布施行增訂刑法施行法第一
    條之一：「中華民國九十四年一月七日刑法修正施行後，刑
    法分則編所定罰金之貨幣單位為新臺幣。九十四年一月七日
    刑法修正時，刑法分則編未修正之條文定有罰金者，自九十
    四年一月七日刑法修正施行後，就其所定數額提高為三十倍
    。但七十二年六月二十六日至九十四年一月七日新增或修正
    之條文，就其所定數額提高為三倍。」，從而，刑法分則編
    各罪所定罰金刑之最高數額，於上開規定修正後並無不同，
    惟修正後刑法第三十三條第五款所定罰金刑最低數額，較之
    修正前提高，自以修正前刑法第三十三條第五款規定有利於
    被告。末查，現行刑法施行法第一條之一之立法理由謂：「
    刑法二十四年施行後，為解決國民所得經濟水準已大幅提昇
    問題，有關罰金與罰鍰倍數之調整及銀元與新臺幣之折算標
    準，訂有『罰金罰鍰提高標準條例』及『現行法規所定貨幣
    單位折算新臺幣條例』，除罰金以一銀元折算三元新臺幣外
    ，並將七十二年六月二十六日以前修正之刑法部分條文罰金
    數額提高為十倍；其後修正者則不再提高倍數，亦即刑法分
    則各罪罰金數額視前開情形分別提高為三十倍或三倍。考量
    新修正之刑法施行後，不再適用『現行法規所定貨幣單位折
    算新臺幣條例』，為使罰金數額趨於一致，避免衍生新舊法
    比較適用問題，以緩和實務適用法律之衝擊，於不變動罰金
    數額之前提下，爰為第二項規定。」，是從立法理由知，該
    條立法之目的即在避免比較新舊法之煩瑣，且該條係屬準據
    法之特別規定，無與罰金罰鍰提高標準條例有關規定，再行
    比較新舊法適用之問題（可參呂潮澤著新修正刑法適用問題
    之探討，法官協會雜誌第八卷第一期第一○○頁），本件上
    開刑法第三百三十九條第一項係屬於「九十四年一月七日刑
    法修正時，刑法分則編未修正之條文定有罰金者」，於法律
    之適用自應就新法之法定刑變更為新臺幣，並提高其罰金刑
    金額為三十倍，附此敘明。
據上論斷依刑事訴訟法第四百五十二條、第二百九十九條第一項
前段，刑法第二條第一項前段、修正前刑法第二十八條、修正前
刑法第五十六條、刑法第三百三十九條第一項，刑法施行法第一
條之一，判決如主文。
本案經檢察官朱立豪到庭執行職務。
中　　華　　民　　國　　96　　年　　5 　　月　　4 　　日
                  臺灣板橋地方法院刑事第十八庭
                    　　  審判長法　官  連育群
                                法　官  吳幸娥
                                法　官  王綽光
以上正本證明與原本無異
如不服本判決應於送達後10日內向本院提出上訴狀
                                書記官　許清秋
中　　華　　民　　國　　96　　年　　5 　　月　　8 　　日
附錄本案論罪科刑法條全文：
刑法第三百三十九條
意圖為自己或第三人不法之所有，以詐術使人將本人或第三人之
物交付者，處五年以下有期徒刑、拘役或科或併科一千元以下罰
金。
以前項方法得財產上不法之利益或使第三人得之者，亦同。
前二項之未遂犯罰之。
